臺灣臺北地方法院民事判決　　　　　　　　　　　　九十二年度簡上字第四八七號
　　上　訴　人　全虹企業股份有限公司
　　法定代理人　乙○○
　　訴訟代理人　己○○
　　　　　　　　鄭雅玲
　　被上訴人　　戊○○
　　　　　　　　丙○○
　兼右二人共同
　　訴訟代理人　丁○○
　　被上訴人　　甲○○
當事人間請求履行契約事件，上訴人對於中華民國九十二年七月二日本院台北簡易庭
九十一年度北簡字第二二三三二號第一審判決提起上訴，本院於九十二年十二月二十
三日言詞辯論終結，判決如下：
    主  文
上訴駁回。
第二審訴訟費用由上訴人負擔。
    事  實
甲、上訴人方面：
一、聲明：
  (一)原判決廢棄。
  (二)被上訴人應給付新台幣（下同）二十五萬四千三百四十六元及自民國九十年九月
    一日起至清償日止按年息百分之五計算之利息。
二、陳述：除與原審判決書所載者相同茲予引用外，補稱：
    委託店之盈虧須按月結清，所謂當月結清係指結算單月分之盈虧，並非指將各月
    間之盈虧互抵，上訴人將單月之盈餘依合約於次月底前發放，而單月之虧損則未
    必於次月即要求委託店返還，端視委託店經營之情況而定，換言之，合約第十六
    條第一項僅指單一月份中之該月收入與該月費用之結算而已，並非規定數個月份
    間之費用互抵，是以上訴人未將被上訴人有盈餘之月份與之前所產生之費用扣抵
    。上訴人於原審所請求者，乃係上訴人經營該店時所生之費用，係由上訴人代墊
    之款項，該店既由被上訴人經營則其經營所生之費用自應由被上訴人負擔，故上
    訴人自得請求被上訴人返還上訴人為其代墊之款項，是以上訴人雖暫未行使其權
    利，但在債權有效存續期間內自仍得對被上訴人主張該債權。而門市租約係由上
    訴人找好門市點，再由上訴人與出租人簽約，並由上訴人代付租金，合約始載明
    「委託店之各項費用除房租... 外，均由乙方自理自付」，故房租應由被上訴人
    負擔無誤，故合約書中之「使用費」係指使用全虹商標之費用，與房租不同。至
    於上訴人與被上訴人結束合約關係時，上訴人將生財器具、固定資產及裝潢以十
    萬元頂讓與被上訴人，此乃係雙方合意成立另一買賣契約，與上訴人所主張之債
    權本係毫無相關之兩個獨立的債之關係。
三、證據：除援用原審之立證方法外，提出全年損益表乙份、店長交接確認單乙份、
    現金日報表乙份、庫存明細帳及收款報告單乙份、總分類帳及明細分類帳報表乙
    份為證。
乙、被上訴人方面：
一、聲明：上訴駁回。
二、陳述：合約上註明每日應結清貨款與盈餘，須將前一日之營業金額匯給上訴人，
    故每月有損益表，並包括上訴人所主張之費用在內。且契約內並未就虧損處分為
    任何規定，僅提及盈餘之分配。而合約內之第五、六、七條有註明乙方即被上訴
    人要繳交管理費、使用費、廣告費，事實上此三項係作為營業費而按每月之損益
    表作帳扣除。若上訴人一開始即在財務管理之實際操作上，落實每月結算之作法
    ，在有虧損之月份，於結算後通知被上訴人於次月補入款項，或於有盈餘之月份
    先扣除先前虧損之款項，被上訴人自會考量實際經營情況及本身之資力，以決定
    是否營業，而不會明知需負擔虧損而仍繼續投入經營。然委託店使用費部分，顯
    非僅指使用全虹商標之費用，而應包括一切使用該委託店之費用，不應另由被上
    訴人負擔該委託店之「房租」，蓋委託店與加盟店之性質不同，通常加盟店始須
    由加盟業者負擔房租及人事費用。雖上訴人提出總分類帳主張上訴人營業有虧損
    部分，然被上訴人未曾見過總分類帳，乃上訴人與被上訴人間係以損益表作為計
    算標準，又被上訴人丁○○於合約終止後辦妥帳務、庫存盤點、文件移交等交接
    事宜及上訴人頂讓被上訴人該經營之店所之際，並未向上訴人就本件所請求之款
    項為追償，足見兩造於終止契約後已就系爭契約所生之債權債務結算完畢，上訴
    人即不得嗣後再向被上訴人求償。若如上訴人所言，全虹通信廣場三重正強店（
    下稱三重店）九十年度之損益表無法於兩造終止契約時算出，則八十八年、八十
    九年度之損益表，應已於會計年度結束後一段時間內依規定製作完畢，惟上訴人
    先前並未就其所主張之八十八年、八十九年度墊付之款項向被上訴人追償，亦未
    於系爭契約終止時向被上訴人求償，故上訴人之主張並無理由。
三、證據：援用原審之立證方法。
    理    由
甲、程序部分：
    上訴人原起訴請求被上訴人應連帶給付本金二十五萬八千五百四十二元，繼於本
    院第二審審理中減縮聲明為請求給付本金二十五萬四千三百四十六元，此係減縮
    應受判決事項之聲明，為民事訴訟法第二百五十五條第一項第三款之所許，依民
    事訴訟法第四百三十六條之一第二項準用同法第四百四十六條第一項但書之規定
    ，應予准許，合先敘明。
乙、實體部分：
一、上訴人起訴主張：上訴人於八十八年九月十日與被上訴人丁○○簽訂契約，並以
    其餘被上訴人為連帶保證人，委託丁○○經營「全虹通信廣場」門市店，負責銷
    售上訴人所提供之相關通訊商品。依系爭契約第十四條第四項及第十九條之約定
    ，上訴人保障丁○○簽約後前三個月之所得，其餘委託店經營之盈餘及費用之計
    算，應依系爭契約第十九條約定按月繳付上訴人，截至九十年七月底止，丁○○
    所經營之三重店，已由上訴人先行墊付二十五萬四千三百四十六元之費用，依系
    爭契約第十九條之約定，丁○○應即返還上訴人，然屢經催討，被上訴人均置之
    不理，爰依委託經銷契約及連帶保證法律關係訴請被上訴人連帶給付上開金額之
    款項，及自九十年九月一日起至清償日止，按年息百分之五計算之利息等情。
二、被上訴人則以：被上訴人於八十八年九月十日開始與上訴人間之委託經營關係，
    雙方於九十年八月三十一日結束該關係，系爭契約中載明三重店每月有盈餘時，
    百分之百由被上訴人丁○○所得，但並未約明虧損時雙方需負擔之責任。然上訴
    人在刊登廣告招募委託店經營者而舉行之說明會，以及簽訂系爭契約時，均告知
    丁○○僅需提供勞務，並不需出任何資金經營委託店，經營期間如有盈餘，按合
    約內容分配報酬，如有虧損則上訴人不給付任何報酬。上訴人在系爭契約有效期
    間中，對於丁○○經營有虧損之月份，未曾要求於次月補入虧損之款項，亦未曾
    於嗣後有盈餘之月份扣除先前虧損月份之款項後，再將餘額匯給丁○○。又縱法
    院依系爭契約第五、六、七條之約定，認應由丁○○負擔每月二萬元之委託店使
    用費、一萬元之管理費及一萬元之廣告費，然系爭契約並無關於房租之約定，且
    該等租賃契約均由上訴人與房東簽訂，被上訴人既非承租人，上訴人主張房租應
    由被上訴人負擔，即屬無據。況丁○○與上訴人結束合約關係時，丁○○依約於
    終止日起三日內辦妥帳務、庫存盤點、文件移交等交接事宜，並開立面額三萬三
    千四百七十七元之支票交付上訴人，用以作為契約終止時被上訴人補償上訴人庫
    存商品盤點後之損失；另上訴人將在三重店之生財器具、固定資產及裝潢以十萬
    元頂讓與丁○○，丁○○亦已開立面額十萬元之支票予上訴人兌領完畢。兩造在
    終止系爭契約關係時，依常理，雙方之盈虧應一併分配，如被上訴人尚有積欠上
    訴人債務之情事，上訴人豈會將所有生財器具頂讓被上訴人丁○○，足見兩造於
    終止契約時就系爭契約所生債務已結算完畢，上訴人請求即屬無理由等語，資為
    抗辯。
三、上訴人主張與被上訴人丁○○於八十八年九月十日簽訂契約，雙方約定委託丁○
    ○經營「全虹通信廣場」三重店，負責銷售上訴人所提供之相關通訊商品等情，
    並以其餘被上訴人為連帶保證人，嗣兩造於九十年八月三十一日合意終止委託店
    合約，業據提出全虹通信廣場委託店合約書一份、委託店合約書連帶保證人同意
    書三紙、本票等件影本為證，並為被上訴人所不爭執，堪信為真實。
五、上訴人主張截至九十年七月止，已先行代被上訴人支付二十五萬四千三百四十六
    元之費用，依系爭契約第十九條之約定，被上訴人丁○○應即返還上訴人等情，
    惟為被上訴人所否認，並以前揭情詞置辯。是以，本件茲應審究者，在於兩造於
    九十年八月三十一日終止系爭契約之關係時，是否已就積欠之債務結算完畢？經
    查：
  (一)按契約當事人意思表示一致者，除法律有特別規定外，其契約即為成立，不以訂
    立書面為必要，亦不以明示之意思表示為限，默示之意思表示亦包括在內。而所
    謂默示之意思表示者，係指依表意人之舉動或其他情事，足以間接推知其效果意
    思者而言，最高法院二十九年度上字第七六二號判例意旨可資參照。基於相同之
    意旨，如契約當事人於契約有效期間內合意終止契約時，雖未訂立書面契約或協
    議文件，但由當事人之舉動或其他情事，足以認定雙方已就彼此間之債權債務關
    係加以結算時，亦應認為雙方間因契約所生之債權債務關係，已於結算當時結清
    或拋棄，嗣後當事人一方即不得據原契約關係再向對造請求履行債務。
  (二)本件被上訴人辯稱兩造於九十年八月底結束合約關係時，丁○○依約於終止日起
    三日內辦妥帳務、庫存盤點、文件移交等交接事宜，並開立面額三萬三千四百七
    十七元之支票交付上訴人，以賠償上訴人庫存商品盤點後之損失；另上訴人將三
    重店之生財器具、固定資產及裝潢以十萬元頂讓丁○○，丁○○亦已開立面額十
    萬元之支票予原告兌領完畢等情，業據提出與所述相符之支票、上海商業儲蓄銀
    行存款對帳單、資產進價清單價格表、統一發票等件影本為證（本院原審卷第四
    四至四九頁），並為上訴人所不爭執，則上訴人在兩造合意終止系爭契約時，既
    未向丁○○就本件所請求之款項追償，且已要求丁○○賠償盤點後之損失，並將
    所有生財器具頂讓丁○○，衡情雙方就三重店之盈虧自已一併結算清楚，揆諸前
    揭規定及說明所示，上訴人嗣後再向被上訴人求償額外之費用，即無足採。
  (三)上訴人雖主張兩造間結束合約關係時，丁○○交付系爭支票僅係賠償原告庫存商
    品盤點後之損失，因被上訴人所積欠之款項須待彙整入公司帳作成報表後，始能
    得知積欠之款項，足見兩造並未就系爭契約結算等語。惟查上訴人為一上櫃公司
    ，公司之各項會計帳冊均需依會計年度製作，並送請會計師查核簽證，則三重店
    九十年度之年度損益表，雖無法於兩造終止契約時提出，亦應依法製作季報表，
    而八十八年、八十九年度之損益表，應已於會計年度結束後一段時間內依規定製
    作，上訴人於兩造合約有效期間內未就八十八、八十九年度墊付之款項向丁○○
    追償，亦未於終止系爭契約時向丁○○主張，應認上訴人於終止契約時，已就該
    債務與丁○○為結算。是上訴人前揭主張，尚無可取。
六、綜上所述，足見上訴人與被上訴人丁○○於九十年八月三十一日為終止系爭契約
    時，已就三重店之盈虧一併結算，上訴人嗣後即不得依系爭契約再向丁○○請求
    前述款項。被上訴人甲○○、丙○○及戊○○雖為系爭契約之連帶保證人，然主
    債務人即被上訴人丁○○既無庸就上開債務負清償之責，其餘被上訴人亦無須負
    責。從而，上訴人主張本於委託經銷契約及連帶保證法律關係訴請被上訴人連帶
    給付為無理由，不應准許。原審為上訴人敗訴之判決，並無不合，上訴意旨指摘
    原判決不當，求予廢棄改判，為無理由，應予駁回。
七、本件事證已臻明確，兩造其餘攻擊防禦方法及舉證，核於判決結果無影響，爰不
    一一論述，併此敘明。
八、據上論結，本件上訴為無理由，依民事訴訟法第四百三十六條之一第三項、第四
    百四十九條第一項、第七十八條，判決如主文。
中　　　華　　　民　　　國　　九十三　　年　　　一　　　月　　　九　　　日
                              民事第五庭審判長法  官　  吳青蓉
                                              法  官    吳素勤
                                              法  官    紀文惠
右為正本證明與原本無異
本判決不得上訴
中　　　華　　　民　　　國　　九十三　　年　　　一　　　月　　十二　　　日
                                              書記官　  袁以明
